【裁判字號】    94,苗簡,380
【裁判日期】    950831
【裁判案由】    給付票款
【裁判全文】
臺灣苗栗地方法院民事判決             94年度苗簡字第380號
原      告  甲○○
被      告  丙○○
訴訟代理人  廖宜祥律師
上列當事人間請求給付票款事件，本院於民國95年8 月17日言詞
辯論終結，判決如下：
    主  文
原告之訴駁回。
訴訟費用由原告負擔。
    事實及理由
一、本件原告起訴請求被告給付5 紙支票之票款總計新臺幣（下
    同）580,000 元，及自各紙支票之提示日起至清償日止，按
    年息6 ％計算之利息；繼於本院審理中減縮為請求如附表所
    示4 紙支票之票款及法定遲延利息，並減縮聲明為被告應給
    付原告540,000 元，及自如附表所示之各紙支票提示日起至
    清償日止，按年息6 ％計算之利息，此係減縮應受判決事項
    之聲明，核與民事訴訟法第255 條第1 項第3 款規定相符，
    應予准許，合先敘明。
二、原告主張：被告因向其借貸款項，因而陸續簽發如附表所示
    之支票4 紙予原告執有，詎料屆期為付款之提示均未獲兌付
    ，為此依票據法律關係，請求被告給付如附表所示之票款，
    及分別自各該支票之提示日起至清償日止，按年息6 ％計算
    之法定遲延利息等語，並聲明：被告應給付原告新臺幣（下
    同）540,000 元，及分別自如附表所示之提示日起至清償日
    止，按年息6 ％計算之利息。
三、被告則以：(一)其雖有簽發如附表所示之支票予原告執有，但
    兩造間並無任何借款往來及對價關係，從未收受原告之借貸
    款項，被告於民國93年間之活期存款餘額高達150 餘萬元，
    且有多筆股票買賣紀錄，並無經濟困窘之情形，當無向原告
    借貸之必要，原告應就其取得系爭支票之原因關係負舉證責
    任。(二)原告前以合夥投資地下期貨為由，向被告詐騙現款達
    250 餘萬元，並由被告簽發多紙支票，以便於兌現之後作為
    交付予原告之款項，系爭支票即為其中4 紙，被告曾兌付其
    他支票之票款予原告，嗣發現遭詐騙之後，被告業於94年7
    月7 日以竹南郵局第254 號存證信函對原告撤銷發票行為之
    意思表示，並拒絕其後各紙票款之給付，另向臺灣苗栗地方
    法院檢察署對原告提出刑事背信罪之告訴；又被告發現原告
    詐騙款項後，曾委託苗栗縣大湖鄉鄉民代表楊榮勝之妻乙○
    ○代為協商善後事宜，足證原告係無對價且惡意取得系爭4
    紙支票，不得享有票據上之權利等語，資為抗辯；並聲明如
    主文所示。
四、兩造不爭執之事實：
    如附表所示之4 紙支票均為被告所簽發並交予原告執有。
五、得心證之理由：
（一）按當事人主張有利於己之事實者，就其事實有舉證之責任
      ；民事訴訟法第277 條前段定有明文。次按支票為無因證
      券，支票債權人就其取得支票之原因，固不負證明之責任
      ，惟執票人既主張支票係發票人向伊借款而簽發交付，以
      為清償方法，發票人復抗辯其未收受借款，消費借貸並未
      成立，則就借款之已交付事實，即應由執票人負舉證責任
      ；最高法院73年度第1 次民事庭會議決議意旨可資參照。
      又票據行為，既為不要因行為，如票據債務人主張執票人
      取得票據出於惡意或詐欺時，應由債務人負舉證之責，此
      有最高法院64年台上字第1540號判例意旨可資參照。而最
      高法院前揭73年度第1 次民事庭會議決議意旨，係指兩造
      間就系爭支票之原因關係均主張借貸關係，惟票據債務人
      復抗辯未收受借款者，始應依一般舉證責任原則，由執票
      人先就借款已經支付之事實負舉證責任；否則，若係票據
      債務人主張票據原因為借貸以外或其他出於惡意、詐欺等
      原因關係，經執票人否認後，揆諸上揭判例要旨，該項原
      因關係之抗辯則自應由票據債務人先負舉證責任，臺灣高
      等法院暨所屬法院86年法律座談會研討結論亦同此意見。
      本件原告起訴主張系爭4 紙支票為被告向其借款所簽發，
      屆期未獲清償，請求被告給付系爭票款及法定遲延利息，
      被告則否認有向原告借款之事實，並辯稱上開支票係其因
      兩造合夥投資地下期貨所簽發，為遭原告詐騙之款項，原
      告係無對價及惡意取得系爭支票，不得享有票據上之權利
      等語，揆諸前揭說明，自應由票據債務人即被告先就其所
      主張之票據原因、原告係無對價及惡意取得系爭支票等事
      實負舉證之責任。
（二）被告雖辯稱：其於93年間之活期儲蓄存款帳戶餘額達150
      餘萬元，並無經濟困窘之情形，應無向原告借貸之必要云
      云，並提出其活期儲蓄存款帳戶存摺為證，然借貸之動機
      出於多端，除經濟窘迫之情形外，亦有可能本於其他高額
      投資或周轉之需要而借貸不足額之資金，自難僅憑被告於
      簽發系爭支票當時之資力，即遽行推斷其必無向他人借貸
      款項之可能；況且支票既為無因證券，執票人即原告不負
      關於票據原因關係之證明責任，縱使認為被告並未基於借
      貸之原因而簽發系爭支票，亦不能憑此認定被告所述其因
      與原告合夥投資地下期貨、遭原告矇騙而簽發前開支票等
      節為真實，更不能據以憑斷原告係無對價或惡意取得上開
      支票；至被告雖另陳稱其業已本於遭原告詐騙之事實，向
      臺灣苗栗地方法院檢察署對原告提出刑事背信罪之告訴云
      云，然查被告所提該件刑事告訴案件，迄本院言詞辯論終
      結之日止，尚在檢察官偵查中，並未認定原告涉及犯罪而
      提起公訴，更未經刑事法院進行審判，自難僅憑被告已向
      檢察署提起刑事告訴之事實，而認定原告係詐騙被告之款
      項，或以惡意、無對價而取得系爭支票。
（三）被告雖又陳稱其發現遭原告詐騙款項後，曾委託訴外人乙
      ○○代為協商善後事宜，並請求傳訊乙○○到庭證述，以
      證明原告係無對價且惡意取得系爭支票云云，然查證人乙
      ○○於本院審理中到庭證稱：「被告稱他有跟原告合夥作
      地下期貨，經我查證，被告確實有與原告合夥作地下期貨
      ，但是我叫我先生不要插手，後來經過朋友介紹，我請被
      告叫討債公司去解決此事，本來是要以欠款的七成解決，
      後來我們覺得此事太複雜就沒有插手。」、「（問：你是
      否知道兩造間當時在談期貨的債務金額為多少？）我聽說
      大約是1 、2 百萬元。」、「（問：是誰欠誰？）我也不
      曉得..... 我只知道他們有期貨往來糾紛，但不知是誰欠
      誰。」、「（問：是否知道兩造間有為了期貨糾紛而開票
      ？）我只知道他們有開票，當時我聽說票據有5 張，但我
      沒有看到票據，票面金額多少我也不知道，也不知道是誰
      開給誰，當時是被告來找我的，他來找我時，稱他因投資
      地下期貨而被騙，我先生說這種事情太複雜，說我們不要
      插手此事。」等語（見本院95年8 月17日言詞辯論筆錄）
      ，觀諸證人乙○○前開證述內容，足知其在參與協調兩造
      債務糾紛之過程中，僅係曾經聽聞被告表示與原告間因合
      夥投資地下期貨而發生紛爭，並聽說兩造間有開立票據，
      至於兩造間究竟何者為債權人、何者為債務人、票據由何
      人簽發、交予何人執有、票面金額若干等節，均無所悉，
      甚且未曾目睹兩造間所簽發之票據，更無從證實其所稱之
      票據是否即為系爭4 紙支票，依證人乙○○之上開證述內
      容，既不能證明系爭支票係被告本於投資地下期貨之原因
      關係而簽發予原告，自難進一步證明原告係因惡意或無對
      價而取得系爭支票。
（四）據前所述，依被告所提出之前揭證據方法，雖不足以證明
      其係受原告之詐騙，本於合夥投資地下期貨之原因關係而
      開立系爭支票予原告執有，更不能證明原告係因惡意或無
      對價而取得上開支票，然原告係主張被告因借貸金錢而簽
      發系爭支票，作為清償之方法，此節業為被告所否認，並
      辯稱：兩造間並無任何借款往來及對價關係，其從未收受
      原告之借貸款項等語，被告顯係主張兩造間並未成立消費
      借貸關係，揆諸前揭最高法院73年度第1 次民事庭會議決
      議意旨，執票人即原告應就上開借款已交付予被告之事實
      負舉證責任；而原告就此僅表示被告之妻於本院第1 次言
      詞辯論期日曾於庭訊中承認借貸關係，此外別無其他證據
      方法可資證明（見本院卷第40頁），然查：被告之妻並非
      本件之當事人、證人或訴訟代理人，雖曾於本院審理中到
      庭旁聽，但並無就本件訴訟代替被告表示事實上或法律上
      意見之權利，況經本院依職權查詢結果，不論依卷內該次
      言詞辯論筆錄或庭訊錄音內容，均無從查知被告之妻曾當
      庭表示兩造間係本於借貸關係而簽發系爭支票，原告空言
      主張，顯非可採；兩造間就系爭支票為直接前、後手，原
      告既不能證明曾本於借貸關係而交付款項予被告，被告辯
      稱其未曾收受原告交付之借款，兩造間消費借貸關係並未
      成立，而拒絕支付系爭支票票款，即屬有據；從而原告訴
      請被告清償系爭支票票款，及分別自各紙支票之提示日起
      至清償日止按年息6 ％計算之法定遲延利息，即無理由，
      不能准許，應予駁回。
六、本件事證已臻明確，兩造所提其餘攻擊防禦方法及證據經審
    酌之後，核與判決結果不生影響，爰不一一論述，附此敘明
    。
七、訴訟費用負擔之依據：民事訴訟法第78條。
中    華    民    國    95    年    8    月    31     日
                  簡易庭法  官  邱光吾
以上正本係照原本作成
如對本判決上訴，須於判決送達後20日內向本院提出上訴狀
                        書記官  葉燕蓉
中    華    民    國    95    年    8    月    31     日
~F0
~T40
┌──────────────────────────────────────────────┐
│支票附表：                                                                                  │
├──┬─────────┬───────┬──────┬─────┬─────┬──────┤
│編號│   發 票 人       │付    款    人│發   票   日│票面金額  │支票號碼  │提  示  日  │
│    │                  │              │            │（新臺幣）│          │            │
├──┼─────────┼───────┼──────┼─────┼─────┼──────┤
│ 1  │   甲○○         │華南商業銀行苗│93年7月25日 │ 50,000元 │NC0000000 │93年9月8日  │
│    │                  │栗分行        │            │          │          │            │
├──┼─────────┼───────┼──────┼─────┼─────┼──────┤
│ 2  │   同  上         │同        上  │93年8月25日 │ 50,000元 │NC0000000 │93年9月8日  │
│    │                  │              │            │          │          │            │
├──┼─────────┼───────┼──────┼─────┼─────┼──────┤
│ 3  │   同  上         │同        上  │93年9月10日 │ 50,000元 │NC0000000 │93年9月10日 │
│    │                  │              │            │          │          │            │
├──┼─────────┼───────┼──────┼─────┼─────┼──────┤
│ 4  │   同  上         │同        上  │93年10月15日│390,000元 │NC0000000 │93年10月15日│
│    │                  │              │            │          │          │            │
└──┴─────────┴───────┴──────┴─────┴─────┴──────┘


司法院資訊處製作；財團法人民間司法改革基金會備份。
